臺灣高等法院花蓮分院刑事裁定　
111年度毒抗字第44號
抗  告  人
即  被  告  黃濬智
上列抗告人因違反毒品危害防制條例案件，經檢察官聲請觀察勒
戒，不服臺灣臺東地方法院中華民國111年8月17日111年度毒聲
字第142號裁定（聲請案號：臺灣臺東地方檢察署111年度毒偵字
第176號、111年度聲觀字第128號），提起抗告，本院裁定如下
：
    主  文
抗告駁回。
    理  由
一、本件抗告意旨如後附件所示。　　
二、按現行毒品危害防制條例對於「初犯」及「3年後再犯」之
    處遇，係採「觀察、勒戒」與「附命完成戒癮治療之緩起訴
    處分」併行之雙軌模式，檢察官對之本得按照個案情形，依
    法裁量決定採行緩起訴之戒癮治療或觀察、勒戒，而是否給
    予施用毒品者為附命完成戒癮之緩起訴處分，係屬檢察官之
    職權；再按觀察、勒戒處分，其立法意旨在幫助施用毒品者
    戒除毒癮，性質非為懲戒行為人，而係為消滅行為人再次施
    用毒品之危險性，所導入一療程觀念，針對行為人將來之危
    險所為預防、矯治措施之保安處分，以達教化與治療之目的
　　，可謂刑罰之補充制度，從而其雖兼具剝奪自由權利之性質
　　，卻有刑罰不可替代之教化治療作用。是同條例規定之「觀
    察、勒戒處分」及「附條件之緩起訴處分（含附命完成戒癮
    治療之緩起訴）」，何者對於施用毒品者較為有利，端在何
    種程序可以幫助其戒除施用毒品之行為，尚非可由法院逕行
    認定附命緩起訴對施用毒品者係較有利，如從治療效果之觀
    點而論，亦難謂附命緩起訴必然較觀察、勒戒有利於行為人
　　；另按檢察官適用刑事訴訟法第253條之1第1項及第253條之
    2對被告為緩起訴處分時，應「參酌刑法第57條所列事項及
    公共利益之維護」，並「認以緩起訴為適當」者，始得為之
　　，可認檢察官應以向法院聲請觀察、勒戒為原則，於例外符
    合上揭緩起訴處分之要件時，始得另為附條件之緩起訴處分
　　。檢察官是否適用前開規定對被告為緩起訴處分，自得本於
    前開規定之立法目的，妥為斟酌、裁量，始予決定。而其裁
    量之結果，如認適於對被告為緩起訴處分者，固須於緩起訴
    處分中說明其判斷之依據，惟其如認應向法院聲請觀察、勒
    戒者，此時因係適用原則而非例外，自無需贅予交代不適於
    為緩起訴處分之理由。對上述所指檢察官之職權行使，並非
    法院所得介入審酌，法院原則上應尊重檢察官職權行使之裁
    量結果，僅就檢察官之判斷有違背法令、事實認定有誤或其
    他裁量重大明顯瑕疵等事項，予以有限之低密度審查（最高
    法院103年度台上字第2464號判決意旨參照）。　　
三、經查：
　㈠本件抗告人即被告黃濬智（下稱抗告人）對其基於施用第二
    級毒品甲基安非他命之犯意，於民國111年1月25日18時39分
    為警採集尿液回溯96小時內某時許，在臺東縣臺東市某處，
    以將第二級毒品甲基安非他命放入玻璃球燒烤後吸食煙霧之
    方式，施用該毒品1次之事實坦承不諱（見臺灣臺東地方檢
    察署111年度毒偵字第176號卷111年6月14日訊問筆錄第2頁
    ），且其於111年1月25日18時39分許為警採集尿液送驗之結
    果，係呈安非他命、甲基安非他命陽性反應，此有勘察採證
    同意書、臺東縣警察局局本部111年度毒品犯罪嫌疑人尿液
    採驗作業管制紀錄表（檢體編號：A015號）、慈濟大學濫用
    藥物檢驗中心111年2月10日慈大藥字第1110210008號函暨檢
    驗總表各1份附卷可查，堪認抗告人確有於上開時、地施用
    第二級毒品甲基安非他命之行為。
　㈡抗告人雖向本院主張伊於偵查中坦承犯行，未為無益之辯解
    及證據調查，更有負擔戒癮治療費用之能力及意願，惟檢察
    官並未訊問伊是否接受戒癮治療之意願，或說明完成戒癮治
    療應遵守事項，亦未考量其生活、工作及家庭狀況而逕送執
    行，顯與合義務性裁量相牴觸云云。然毒品危害防制條例所
    規定之觀察、勒戒，係針對受處分人將來之危險所為預防、
    矯正措施之保安處分，目的係為斷絕施用毒品者之身癮及心
    癮，核與刑罰執行之目的不同，並屬強制規定，除於毒品危
    害防制條例第21條第1項所稱犯同條例第10條之罪者，於犯
    罪未發覺前，自動向衛生福利部指定之醫療機構請求治療，
    醫療機構免將請求治療者送法院或檢察機關之情形外，只要
    違反同條例第10條之規定者，檢察官依同條例第20條規定向
    法院提出聲請裁定令入勒戒處所觀察、勒戒者，法院即應就
    檢察官聲請裁定觀察、勒戒之內容，審酌有無理由而為准駁
    之裁定，並僅得依法裁定令入勒戒處所執行觀察、勒戒，以
    查其是否仍有施用毒品傾向，並據以幫助受處分人徹底戒毒
    之方法，尚無自由斟酌以其他方式替代或得以其他原因免予
    執行之權。又觀察、勒戒之保安處分，有刑罰不可替代之教
    化治療作用，且既屬用以矯治、預防行為人反社會性格，而
    具社會保安之功能，當無因抗告人之個人經濟或家庭因素而
    免予執行之理。本件經臺東地檢署檢察官斟酌抗告人之個案
    情形，認以向法院聲請觀察、勒戒始為適當（抗告人並無選
    擇權），足認檢察官審酌卷存資料、個案情節及本案情狀後
    ，未採戒癮治療之緩起訴處分程序，而向原審聲請觀察、勒
    戒，尚難認其裁量有裁量逾越、裁量濫用、裁量怠惰或悖離
    比例原則之違失，依前揭意旨，法院原則上應予尊重，不得
    任意指為違法，僅得依法審酌、裁定令入勒戒處所觀察、勒
    戒，以查其是否仍有施用毒品傾向，並據以斷定幫助抗告人
    徹底戒毒之方法。是本案既有前揭事證可憑，抗告意旨徒執
    此指摘原裁定有所違誤，難認有據。
　㈢至抗告意旨另指摘檢察官從未告知抗告人觀察、勒戒之法律
    要件及效果，未給予抗告人就本案觀察、勒戒或替代處分等
　　，有事前陳述意見之機會，原法院於裁定觀察勒戒前仍未開
    庭詢問伊，有違聽審權之保障云云。查現行法就相關處遇程
    序雖無關於陳述意見之特別規定，惟抗告人如欲表示意見，
    仍可自行向檢察官或法院提出俾供斟酌，且檢察官於偵查中
    已予其陳述意見之機會，有前開偵卷111年6月14日之訊問筆
    錄在卷可稽，故抗告人漫指其未被賦予陳述意見權、有違聽
    審權之保障云云，自無可採。是抗告意旨此部分指摘，亦有
    未合，均難憑採。
四、綜上所述，本件檢察官之聲請洵屬有據，原審依檢察官之聲
    請，裁定抗告人應送勒戒處所觀察、勒戒，經核其認事用法
　　，並無違誤，抗告人以前詞提起本件抗告，指摘原裁定不當
　　，其抗告為無理由，應予駁回。
據上論斷，應依刑事訴訟法第412條，裁定如主文。
中　　華　　民　　國　　111 　年　　9 　　月　　29　　日
                  刑事庭審判長法  官  張宏節
                              法  官  林恒祺
                              法  官  張健河
以上正本證明與原本無異。
本件不得再抗告。　　　　　　　　　　　　　　　
中　　華　　民　　國　　111 　年　　9 　　月　　30　　日
                              書記官  鄧瑞雲